---
title: "Pertemuan 3"
author: "Jonathan Hizkia"
date: "`r Sys.Date()`"
output: html_document
---

```{r}
library(dLagM)
library(dynlm)
library(MLmetrics)
library(lmtest)
library(car)
library(readxl)
library(ggplot2)
```

```{r}
setwd("C:/Users/JONATHAN HIZKIA/Documents/R_Working_Directory")
dataM2= read_excel("Data MPDW 3.xlsx",sheet = "Sheet1")
dataM2 = as.data.frame(dataM2)
dataM2
str(dataM2)
dataM2
```

```{r}
#SPLIT DATA
train<-dataM2[1:211,]
test<-dataM2[212:264,]
```

```{r}
#data time series
train.ts<-ts(train)
test.ts<-ts(test)
data.ts<-ts(dataM2)
```

## Model Koyck

```{r}
#MODEL KOYCK
model.koyck <- koyckDlm(x = train$Xt, y = train$Yt)
summary(model.koyck)
AIC(model.koyck)
BIC(model.koyck)
```
Dari hasil tersebut, didapat bahwa peubah $x_t$ dan $y_{t-1}$ memiliki nilai $P-Value<0.05$. Hal ini menunjukkan bahwa peubah $x_t$ dan $y_{t-1}$ berpengaruh signifikan terhadap $y$. Adapun model keseluruhannya adalah sebagai berikut

$$
\hat{Y_t}=-1213.0997-0.1054X_t+1.0957Y_{t-1}
$$
### Peramalan dan Akurasi

Berikut adalah hasil peramalan y untuk 5 periode kedepan menggunakan model koyck
```{r}
fore.koyck <- forecast(model = model.koyck, x=test$Xt, h=53)
fore.koyck
mape.koyck <- MAPE(fore.koyck$forecasts, test$Yt)
#akurasi data training
GoF(model.koyck)
```
## Regression with Distributed Lag
### Pemodelan (Lag=2)
```{r}
model.dlm <- dlm(x = train$Xt,y = train$Yt , q = 2)
summary(model.dlm)
AIC(model.dlm)
BIC(model.dlm)
```
Dari hasil diatas, didapat bahwa $P-value$ dari  $x_t<0.05$. Hal ini menunjukkan bahwa intercept dan $x_t$ berpengaruh signifikan terhadap $y$. Adapun model keseluruhan yang terbentuk adalah sebagai berikut

$$
\hat{Y_t}=-961.05793+0.95643X_t+0.01623X_{t-1}+0.07699X_{t-2}
$$
### Peramalan dan Akurasi

Berikut merupakan hasil peramalan $y$ untuk 53 periode kedepan
```{r}
fore.dlm <- forecast(model = model.dlm, x=test$Xt, h=53)
fore.dlm
mape.dlm <- MAPE(fore.dlm$forecasts, test$Yt)
#akurasi data training
GoF(model.dlm)
```
### *Lag* Optimum
```{r}
#penentuan lag optimum 
finiteDLMauto(formula = Yt ~ Xt,
              data = data.frame(train), q.min = 1, q.max = 6,
              model.type = "dlm", error.type = "AIC", trace = FALSE)
```
Berdasarkan output tersebut, lag optimum didapatkan ketika lag=6. Selanjutnya dilakukan pemodelan untuk lag=6

```{r}
#model dlm dengan lag optimum
model.dlm2 <- dlm(x = train$Xt,y = train$Yt , q = 6)
summary(model.dlm2)
AIC(model.dlm2)
BIC(model.dlm2)
```
Dari hasil tersebut terdapat beberapa peubah yang berpengaruh signifikan terhadap taraf nyata 5% yaitu $x_t$. Adapun keseluruhan model yang terbentuk adalah
$$
\hat{Y_t}=-681.27319+0.88854X_t+...+0.04559X_{t-6}
$$
Adapun hasil peramalan 53 periode kedepan menggunakan model tersebut adalah sebagai berikut

```{r}
#peramalan dan akurasi
fore.dlm2 <- forecast(model = model.dlm2, x=test$Xt, h=53)
mape.dlm2<- MAPE(fore.dlm2$forecasts, test$Yt)
#akurasi data training
GoF(model.dlm2)
```
Model tersebut merupakan model yang sangat baik dengan nilai MAPE yang kurang dari 10%.

## Model Autoregressive

```{r}
model.ardl <- ardlDlm(x = train$Xt, y = train$Yt, p = 1 , q = 1)
summary(model.ardl)
AIC(model.ardl)
BIC(model.ardl)
```
Hasil di atas menunjukkan bahwa selain peubah $x_{t-1}$, hasil uji t menunjukkan nilai-p pada peubah $\ge0.05$ Hal ini menunjukkan bahwa peubah $x_t$ , $x_{t-1}$ ,dan $y_{t-1}$   berpengaruh signifikan terhadap $y_t$. Model keseluruhannya adalah sebagai berikut:
$$
\hat{Y}=0.164605+0.995995X_t-1.108932X_{t-1}+1.113135Y_{t-1}
$$
### Peramalan dan Akurasi

```{r}
fore.ardl <- forecast(model = model.ardl, x=test$Xt, h=53)
fore.ardl
```
Data di atas merupakan hasil peramalan untuk 5 periode ke depan menggunakan Model Autoregressive dengan $p=1$ dan $q=1$.

```{r}
mape.ardl <- MAPE(fore.ardl$forecasts, test$Yt)
mape.ardl
#akurasi data training
GoF(model.ardl)
```
Berdasarkan akurasi di atas, terlihat bahwa nilai MAPE keduanya tidak jauh berbeda. Artinya, model regresi dengan distribusi lag ini tidak `overfitted` atau `underfitted`

### *Lag* Optimum

```{r}
#penentuan lag optimum
model.ardl.opt <- ardlBoundOrders(data = data.frame(dataM2), ic = "AIC", 
                                  formula = Yt ~ Xt )
min_p=c()
for(i in 1:6){
  min_p[i]=min(model.ardl.opt$Stat.table[[i]])
}
q_opt=which(min_p==min(min_p, na.rm = TRUE))
p_opt=which(model.ardl.opt$Stat.table[[q_opt]] == 
              min(model.ardl.opt$Stat.table[[q_opt]], na.rm = TRUE))
data.frame("q_optimum" = q_opt, "p_optimum" = p_opt, 
           "AIC"=model.ardl.opt$min.Stat)
```

Dari tabel di atas, dapat terlihat bahwa nilai AIC terendah didapat ketika $p=6$ dan $q=1$, yaitu sebesar `-20,56587`. Artinya, model autoregressive optimum didapat ketika $p=6$ dan $q=1$.

Selanjutnya dapat dilakukan pemodelan dengan nilai $p$ dan $q$ optimum seperti inisialisasi di langkah sebelumnya.


```{r}
model.ardl <- ardlDlm(x = train$Xt, y = train$Yt, p = 6 , q = 1)
summary(model.ardl)
AIC(model.ardl)
BIC(model.ardl)
```
### Peramalan dan Akurasi

```{r}
fore.ardl <- forecast(model = model.ardl, x=test$Xt, h=53)
fore.ardl
```
Data di atas merupakan hasil peramalan untuk 53 periode ke depan menggunakan Model Autoregressive dengan $p=1$ dan $q=1$.

```{r}
mape.ardl <- MAPE(fore.ardl$forecasts, test$Yt)
mape.ardl
#akurasi data training
GoF(model.ardl)
```
Model tersebut merupakan model yang sangat baik dengan nilai MAPE yang kurang dari 10%.

## Pemodelan DLM & ARDL dengan Library `dynlm`

```{r}
#sama dengan model dlm q=1
cons_lm1 <- dynlm(Yt ~ Xt+L(Xt),data = train.ts)
#sama dengan model ardl p=1 q=0
cons_lm2 <- dynlm(Yt ~ Xt+L(Yt),data = train.ts)
#sama dengan ardl p=1 q=1
cons_lm3 <- dynlm(Yt ~ Xt+L(Xt)+L(Yt),data = train.ts)
#sama dengan dlm p=2
cons_lm4 <- dynlm(Yt ~ Xt+L(Xt)+L(Xt,2),data = train.ts)
```

### Ringkasan Model

```{r}
summary(cons_lm1)
summary(cons_lm2)
summary(cons_lm3)
summary(cons_lm4)
```
#SSE
```{r}
deviance(cons_lm1)
deviance(cons_lm2)
deviance(cons_lm3)
deviance(cons_lm4)
```
### Uji Diagnostik

```{r}
#uji model
if(require("lmtest")) encomptest(cons_lm1, cons_lm2)
```
#### Autokorelasi

```{r}
#durbin watson
dwtest(cons_lm1)
dwtest(cons_lm2)
dwtest(cons_lm3)
dwtest(cons_lm4)
```

#### Heterogenitas

```{r}
bptest(cons_lm1)
bptest(cons_lm2)
bptest(cons_lm3)
bptest(cons_lm4)
```
#### Kenormalan

```{r}
shapiro.test(residuals(cons_lm1))
shapiro.test(residuals(cons_lm2))
shapiro.test(residuals(cons_lm3))
shapiro.test(residuals(cons_lm4))
```

## Perbandingan Model

```{r}
akurasi <- matrix(c(mape.koyck, mape.dlm, mape.dlm2, mape.ardl))
row.names(akurasi)<- c("Koyck","DLM 1","DLM 2","Autoregressive")
colnames(akurasi) <- c("MAPE")
akurasi
```
Berdasarkan nilai MAPE, model paling optimum didapat pada Model DLM2 karena memiliki nilai MAPE yang terkecil.

### Plot

```{r}
#Membuat Plot perbandingan 
ggplot() +
    geom_line(data=test , aes(x = test$Xt, y = test$Yt), color="black") + geom_line(data=test , aes(x = test$Xt, y = fore.koyck$forecasts), color="red") +
geom_point(data=test , aes(x = test$Xt, y = test$Yt), color="black") + geom_point(data=test , aes(x = test$Xt, y = fore.koyck$forecasts), color="red")

ggplot() + geom_line(data=test , mapping = aes(x = test$Xt, y = test$Yt), color="black") +
geom_line(data=test , mapping = aes(x = test$Xt, y = fore.dlm$forecasts), color="purple") + geom_point(data=test , mapping = aes(x = test$Xt, y = test$Yt), color="black") +
geom_point(data=test , mapping = aes(x = test$Xt, y = fore.dlm$forecasts), color="purple")

ggplot() + geom_line(data=test , mapping = aes(x = test$Xt, y = test$Yt), color="black") +
geom_line(data=test , mapping = aes(x = test$Xt, y = fore.dlm2$forecasts), color="blue") + geom_point(data=test , mapping = aes(x = test$Xt, y = test$Yt), color="black") +
geom_point(data=test , mapping = aes(x = test$Xt, y = fore.dlm2$forecasts), color="blue")

ggplot() + geom_line(data=test , mapping = aes(x = test$Xt, y = test$Yt), color="black") +
geom_line(data=test , mapping = aes(x = test$Xt, y = fore.ardl$forecasts), color="orange") + geom_point(data=test , mapping = aes(x = test$Xt, y = test$Yt), color="black") +
geom_point(data=test , mapping = aes(x = test$Xt, y = fore.ardl$forecasts), color="orange")

```
Berdasarkan plot tersebut, terlihat bahwa plot yang paling mendekati data aktualnya adalah Model DLM2, sehingga dapat disimpulkan model terbaik dalam hal ini adalah model regresi DLM2


